【裁判字號】    95,選上訴,59
【裁判日期】    951031
【裁判案由】    選罷法
【裁判全文】
臺灣高等法院刑事判決                95年度選上訴字第59號
上  訴  人
即  被  告  乙○○
選任辯護人  陳  明律師
            蔡榮德律師
            紀亙彥律師
上列上訴人因違反公職人員選舉罷免法案件，不服臺灣桃園地方
法院95年度選訴字第4號，中華民國95年4月18日第一審判決（起
訴案號：臺灣桃園地方法院檢察署94年度選偵字第62、87、98號
），提起上訴，本院判決如下：
    主  文
原判決撤銷。
乙○○共同連續對於有投票權之人，交付賄賂，而約其投票權為
一定之行使，處有期徒刑6月，如易科罰金，以300元折算1日；
褫奪公權2年。扣案之地連天社區住戶名冊1份沒收。如附表編號
1至7所示之賄賂共新台幣10500元及未扣案預備用以交付之賄賂
新臺幣18500元均沒收之。
    事  實
一、乙○○係桃園縣第16屆縣議員候選人卓德樹之友人，甲○○
    （甲○○部分另行審結）則係乙○○之友人，並曾任桃園縣
    桃園市○○路1188巷「地連天社區」主任委員。乙○○為使
    卓德樹於民國94年12月3日之桃園縣第16屆縣議員選舉時順
    利當選，竟與甲○○及甲○○之配偶李麗花（李麗花部分已
    緩起訴處分確定），共同基於賄選之概括犯意聯絡及行為分
    擔，由乙○○於同年10月上旬之某日，在甲○○位於桃園縣
    桃園市○○路1188巷3弄2之1號住處，交付新臺幣（下同）
    29,000元現金予甲○○，並交代甲○○以每票500元之代價
    ，向設籍在桃園縣桃園市○○路1188巷「地連天社區」內具
    有投票權之不特定人進行賄選，約其投票予卓德樹。甲○○
    即於同年10月上旬之某日起，連續向「地連天社區」內具有
    投票權之陳玉雪、江國欽、魏宏容、李方伶、楊卓色霞、林
    玉容、黃龍榜、謝連隆詢問該等住戶每戶支持卓德樹之投票
    權人數後，即依每票500元之代價，由甲○○持如附表所示
    之現金先後交付予陳玉雪、江國欽、魏宏容、李方伶、楊卓
    色霞、黃龍榜、謝連隆，另由具有共同犯意聯絡之李麗花持
    附表所示金額欲交付予林玉容，並於交付賄款時，要求渠等
    於94年12月3日投票日投票予卓德樹，陳玉雪、江國欽、魏
    宏容、李方伶、楊卓色霞、林玉容即應允於上開投票日行使
    投票權時，為投票予卓德樹之一定行使後，收受如附表所示
    金額之賄款（渠等所涉投票受賄罪均另由檢察官為不起訴處
    分）；黃龍榜、謝連隆則當場拒絕收受賄款。嗣臺灣桃園地
    方法院檢察署檢察官接獲線報，於同年11月14日持臺灣桃園
    地方法院核發之搜索票，至甲○○位於桃園縣桃園市○○路
    1188巷3弄2之1號住處進行搜索，當場扣得卓德樹之競選文
    宣1疊、卓德樹競選總部成立文宣6張及地連天社區住戶名冊
    1份（其上載有甲○○註記賄賂之投票權人數），並循線查
    知上情。
二、案經臺灣桃園地方法院檢察署檢察官指揮法務部調查局桃園
    縣調查站、法務部調查局北部機動工作組、桃園縣政府警察
    局及桃園縣政府警察局桃園分局報請臺灣桃園地方法院檢察
    署檢察官偵查起訴。
    理  由
一、上揭事實，業據上訴人即被告乙○○（下稱被告）於本院審
    理中坦承不諱，核與共同被告甲○○於檢察官偵查（見第62
    號偵查卷第189至190頁）、原審審理供述（見原審95年4月4
    日審判筆錄第3、4頁）、證人陳玉雪、江國欽、魏宏容、李
    方伶、楊卓色霞、林玉容、黃龍榜、謝連隆等人於偵查中證
    述（見上引偵查卷宗第32、33、39、46、52、53、66、67、
    72、73、60、61、79、80頁）之情節相符；此外復有卓德樹
    之競選文宣1疊、卓德樹競選總部成立文宣6張及地連天社區
    住戶名冊1份扣案可資佐證。本件事證明確，被告之犯行洵
    堪認定，應予依法論科。
二、按被告犯罪後，公職人員選舉罷免法第90條之1第1項之規定
    ，業於94年11月30日修正公布，該條之構成要件固無變更，
    但罰則已由舊法規定處5年以下有期徒刑，得併科新臺幣
    400,000元以上4,000,000元以下罰金，修正為處3年以上10
    年以下有期徒刑，得併科新臺幣1,000,000元以上
    10,000,000元以下罰金，茲比較新舊法之規定，以舊法較有
    利於被告，依刑法第2條第1項但書之規定，應適用修正前公
    職人員選舉罷免法第90條之1第1項之規定處斷。又公職人員
    選舉罷免法第90條之1之賄選罪，其行求賄選階段，屬行賄
    者單方意思表示行為，不以相對人允諾為必要，而交付賄選
    階段，則行賄者已實施交付賄賂之行為，一經交付，罪即成
    立，但以收受者已收受，而有其受賄意思者為限。另所謂之
    「約其為一定之行使」者，此係就目的條件而為之規定，稱
    「約其」即要約或約使，屬單方意思，一經此行為，其罪既
    已成立，至其為明示或默示，則非所問。是甲○○就其交付
    賄款予具投票權之陳玉雪、江國欽、魏宏容、李方伶、楊卓
    色霞、林玉容，約其戶內如附表所示有投票權之人數投票予
    卓德樹，而為投票權之一定行使，經陳玉雪、江國欽、魏宏
    容、李方伶、楊卓色霞、林玉容以受賄意思受領之所為，被
    告係犯修正前公職人員舉選罷免法第90條之1第1項之對於有
    投票權之人交付賄賂而約為一定行使罪，另黃龍榜、謝連隆
    拒絕收受，故被告此部分所為，應認僅達於行求之階段，係
    犯同條之對於有投票權之人行求賄賂而約為一定行使罪，公
    訴意旨漏未斟酌上情，認被告亦係犯對於有投票權之人交付
    賄賂而約為一定行使罪，容有未洽。被告與甲○○、李麗花
    間就本件犯行有犯意之聯絡與行為之分擔，均為正犯。被告
    行為後，刑法第56條連續犯之規定業經刪除，比較新、舊法
    結果，新法並非較有利被告，依刑法第2條第1項前段，仍應
    適用行為時法律即舊法論以連續犯（最高法院95年第8次刑
    事庭會議決議參照）。本件被告對於有投票權之人，先後交
    付賄賂6次及行求賄賂2次之犯行，均時間緊接，雖有行求、
    交付階段之區別，惟其均屬投票行賄罪之基本構成要件相同
    ，顯係基於概括犯意為之，為連續犯，應從一重之對於有投
    票權之人交付賄賂而約為一定行使罪論以一罪，並依法加重
    其刑。
三、原審以被告事證明確，而予論科，固非無見。惟如前述，被
    告與甲○○、李麗花間就本件犯行有犯意之聯絡與行為之分
    擔，均為共同正犯，此部分事實，亦據原判決於事實欄內予
    以認定，惟理由欄未論李麗花為正犯，顯有事實與理由互為
    矛盾之可議。被告上訴意旨指摘原判決不當，雖無理由，惟
    原判決既有前述可議，即屬無可維持，應由本院將原判決撤
    銷。爰審酌選舉制度乃落實民主政治之最直接方式，透過選
    民以評斷候選人之才德、品行、學識、操守、政見而達到選
    賢與能之目的，其攸關國家政治發展之良窳、法律之興廢、
    公務員之進退，影響國家根基及人民權利至深且鉅，而賄選
    為敗壞選風之主要根源，金錢介入選舉將嚴重戕害民主政治
    之根基，被告為求卓德樹得以順利當選縣議員，竟對有投票
    權人交付及行求賄賂之行為，影響有投票權人自由行使其投
    票權之意思，敗壞選風，助長賄選，腐蝕民主法治根基，導
    致民主政治無法落實建立，行為不足為訓，惟其於本院審理
    中坦承犯行，犯後態度良好，及其犯罪動機、目的、手段等
    一切情狀，改判量處如主文第2項所示之刑；另按行為後法
    律有變更者，適用行為時之法律。但行為後之法律有利於行
    為人者，適用最有利於行為人之法律，刑法第2條第1項定有
    明文。本件被告犯罪時之刑法第41條第1項前段規定：「犯
    最重本刑為5年以下有期徒刑以下之刑之罪，而受6個月以下
    有期徒刑或拘役之宣告，因身體、教育、職業、家庭之關係
    或其他正當事由，執行顯有困難者，得以1元以上3元以下折
    算1日，易科罰金。」又受刑人行為時之易科罰金折算標準
    ，修正前罰金罰鍰提高標準條例第2條前段（現已刪除）規
    定，就其原定數額提高為100倍折算1日，則本件受刑人行為
    時之易科罰金折算標準，應以銀元300元折算1日，經折算為
    新臺幣後，應以新臺幣900元折算為1日。惟95年7月1日修正
    公布施行之刑法第41 條第1項前段則規定：「犯最重本刑為
    5年以下有期徒刑以下之刑之罪，而受6個月以下有期徒刑或
    拘役之宣告者，得以新臺幣1000元、2000元或3000元折算1
    日，易科罰金。」比較修正前後之易科罰金折算標準，以95
    年7月1日修正公布施行前之規定，較有利於受刑人，則應依
    刑法第2條第1項前段，適用修正前刑法第41條第1項前段規
    定，定其折算標準。併依公職人員選舉罷免法第98條第3項
    之規定，宣告褫奪公權2年，以示懲儆。
四、附表編號1至6所示之金額，共計9,500元，係被告交付之賄
    賂，且因如附表編號1至6所示之受賄者分別經檢察官為不起
    訴處分確定，並未依刑法第143條第2項規定沒收，及附表編
    號7所示之1,000元，係用以行求之賄賂，上開賄賂共計
    10,500元，應依修正前公職人員選舉罷免法第90條之1第3項
    規定，不問屬於犯人與否均應沒收之。至於被告交付予甲○
    ○之其餘未扣案現金18,500元，係預備供投票行賄所用之賄
    賂，亦應依同條規定併予宣告沒收。又扣案之地連天社區住
    戶名冊其上載有甲○○註記交付賄款之投票權人數，為共犯
    甲○○所有供犯罪所用之物，應依刑法第38條第1項第2款沒
    收。另扣案之卓德樹競選文宣1疊、卓德樹競選總部成立文
    宣6張，並無證據可認係被告或共犯甲○○、李麗花犯罪所
    用之物，不予沒收。
據上論斷，應依刑事訴訟法第369條第1項前段、第364條、第299
條第1項前段，修正前公職人員選舉罷免法第90條之1第1項、第3
項、第98條第3項，刑法第11條前段、第2條第1項、第28條、第
37條第2項、第3項、第38條第1項第2款，修正前刑法第56條、第
41 條第1項，判決如主文。
本案經檢察官陳明光到庭執行職務。
中    華    民    國    95    年    10    月    31    日
                  刑事第二庭審判長法  官  呂丹玉
                                  法  官  林恆吉
                                  法  官  林銓正
以上正本證明與原本無異。
如不服本判決，應於收受送達後10日內向本院提出上訴書狀，其
未敘述上訴之理由者並得於提起上訴後10日內向本院補提理由書
（均須按他造當事人之人數附繕本）。
                                  書記官  陳玲憶
中    華    民    國    95    年    11    月    1     日
附表
  ┌─┬──────┬───────┬──────────┐
  │  │受賄款之人  │該戶有投票權人│賄款金額            │
  │  │            │數            │                    │
  ├─┼──────┼───────┼──────────┤
  │1 │陳玉雪      │5票           │2500元              │
  ├─┼──────┼───────┼──────────┤
  │2 │江國欽      │2票           │1000元              │
  ├─┼──────┼───────┼──────────┤
  │3 │魏宏容      │3票           │1500元              │
  ├─┼──────┼───────┼──────────┤
  │4 │李方伶      │3票           │1500元              │
  ├─┼──────┼───────┼──────────┤
  │5 │楊卓色霞    │4票           │2000元              │
  ├─┼──────┼───────┼──────────┤
  │6 │林玉容      │2票           │1000元              │
  ├─┼──────┼───────┼──────────┤
  │7 │黃龍榜      │2票           │1000元（拒絕收賄）  │
  ├─┼──────┼───────┼──────────┤
  │8 │謝連隆      │不詳          │不詳（拒絕收賄）    │
  └─┴──────┴───────┴──────────┘


司法院資訊處製作；財團法人民間司法改革基金會備份。
